臺灣板橋地方法院刑事判決　　　　　　 96年度簡上字第483號
上　訴　人　臺灣板橋地方法院檢察署檢察官
上　訴　人　華宮工程有限公司
　　　　　　　　　　樓
兼　代表人　甲○○
上　訴　人　中貫企業有限公司
兼　代表人　乙○○
共　　　同
選任辯護人　王嘉寧律師
上列上訴人等因政府採購法案件，不服本院96年度簡字第6478號
中華民國96年3 月6 日第一審判決（聲請簡易判決處刑案號：95
年度偵字第13862 號），提起上訴，本院管轄第二審合議庭認不
得以簡易判決處刑，改適用通常程序審理，自為第一審判決如下
：
    主  文
原判決撤銷。
華宮工程有限公司、甲○○、中貫企業有限公司、乙○○均無罪
。
    理  由
一、聲請簡易判決處刑意旨略以：被告甲○○、乙○○為配偶，
    分任被告華宮工程有限公司（以下簡稱華宮公司）、中貫企
    業有限公司（以下簡稱中貫公司）負責人。緣交通部臺灣區
    ○道高速公路局北區工程處（以下簡稱高公局北工處）於民
    國95年1 月間，就「北區工程處95年度各機房清潔打腊及粉
    刷與除草工作」採購案（以下簡稱系爭採購案）公開招標，
    被告甲○○為求得標，竟與被告乙○○基於意圖影響採購結
    果及獲取不當利益之犯意聯絡，由被告乙○○提供中貫公司
    大、小章及營利事業登記證、營業人完稅證明，被告甲○○
    則指示不知情之黃艷玉（華宮公司會計人員）以華宮公司、
    中貫公司名義，分別填寫標封、證件封、押標金封、投標廠
    商及負責人印章印模單、投標廠商聲明書，並於同年月20日
    ，自華南商業銀行南永和分行帳號000000000000號華宮公司
    帳戶提領新臺幣（下同）20萬元，購買附表所示連號支票各
    1 紙，作為華宮公司、中貫公司之押標金，再由被告甲○○
    、乙○○持往高公局北工處遞件投標。嗣因高公局北工處監
    辦人員為資格審查時，察覺華宮公司、中貫公司投標文件字
    跡雷同，押標金支票號碼連續之異常關連，而查知上情。因
    認被告甲○○、乙○○分係犯政府採購法第87條第5 項前段
    借用他人名義與證件投標罪嫌及同條項後段容許他人借用本
    人名義與證件參加投標罪嫌，被告華宮公司、中貫公司則依
    同法第92條規定，科以前開法條所定罰金刑。
二、按犯罪事實應依證據認定之，無證據不得認定犯罪事實；又
    不能證明被告犯罪，應諭知無罪之判決，刑事訴訟法第154
    條第2 項、第301 條第1 項分別定有明文。公訴人認被告甲
    ○○、乙○○、華宮公司、中貫公司涉有違反政府採購法之
    犯行，無非係以被告甲○○、乙○○、證人黃艷玉之供述及
    華宮公司、中貫公司投標文件、押標金支票等為其論據。訊
    據被告甲○○、乙○○、華宮公司、中貫公司堅詞否認有何
    違反政府採購法犯行，辯稱：被告甲○○、乙○○雖為夫妻
    ，然各自獨立經營華宮公司、中貫公司，被告乙○○係以中
    貫公司名義自行投標，因欠缺相關經驗，乃向被告甲○○諮
    詢，與之並無借用中貫公司名義或證件之行為等語。
三、經查：
  (一)按被告以外之人於審判外之言詞或書面陳述，除法律有規定
    者外，不得作為證據，刑事訴訟法第159 條第1 項定有明文
    。而被告以外之人於審判外之陳述，經當事人於審判程序同
    意作為證據，法院審酌該言詞陳述或書面陳述作成時之情況
    ，認為適當者，得為證據，則為同法第159 條之5 第1 項所
    明定。經查：證人黃艷玉於法務部調查局臺北市調查處調查
    中及偵查中向檢察官所為陳述，雖係本案被告甲○○、乙○
    ○、華宮公司、中貫公司以外之人於審判外之陳述，惟被告
    四人及辯護人於本院審判程序均同意作為證據（見本院96年
    7 月19日審判筆錄），本院審酌其言詞陳述之情況，認為適
    當，應認有證據能力。
  (二)被告甲○○、乙○○為配偶，分任華宮公司、中貫公司負責
    人，於95年1 月間，參與交通部臺灣區○道○○○路局北區
    工程處「95年度各機房清潔打腊及粉刷與除草工作」採購案
    公開招標時，其標封、證件封、押標金封，均由華宮公司會
    計人員黃艷玉填寫，並由黃艷玉於同年月20日，自華南商業
    銀行南永和分行帳號000000000000號華宮公司帳戶提領20萬
    元，購買附表所示連號支票2 紙，作為華宮公司、中貫公司
    押標金之事實，業據被告甲○○、乙○○於調查員詢問、檢
    察官訊問及本院審理時坦承不諱，核與證人黃艷玉於調查員
    詢問時證述及檢察官訊問時結證之情節相符。且有中貫公司
    與華宮公司投標系爭採購案之標封、證件封、押標金封、標
    單封、公司基本資料各1 件及附表所示支票暨存根影本2 紙
    、華南商業銀行帳號000000000000號帳戶存款往來明細表1
    件附卷可資佐證，俱徵被告甲○○、乙○○前揭自白與事實
    相符。上開事實，應堪認定。
  (三)被告甲○○、乙○○投標參與系爭採購案之公開招標，其標
    封、證件封、押標金封均由華宮公司會計人員黃艷玉填寫，
    以致筆跡完全相同，固如前述。惟被告甲○○於調查員詢問
    時供稱：「中貫公司投標的押標金封、標單封、標封，是乙
    ○○委託我公司的會計黃艷玉繕寫，所以二公司的押標金封
    、標單封、標封的字跡都相同。」等語（見臺灣板橋地方法
    院檢察署95年度偵字第13862 號偵查卷宗第6 頁），證人黃
    艷玉於亦證稱：「我是華宮公司的會計... ，當時我依老闆
    甲○○指示，準備華宮公司營利事業登記證、完稅證明等相
    關資料，並將甲○○之前拿給我填寫的標案信封填妥後，交
    給甲○○... ；我雖然是華宮公司的會計，但平時上班情形
    即穿梭於華宮、中貫二公司間，若老闆娘乙○○時間上處理
    不來，偶爾也會把中貫公司的事務交給我來處理。而當時我
    正在處理前述華宮公司的投標資料，乙○○即要我順便一起
    處理，中貫公司的營利事業登記證、完稅證明等投標資料，
    是乙○○自己準備，她只有把中貫公司投標資料的外信封拿
    給我書寫，但因為她對數字比較不在行，平時偶爾會把相關
    需要計算的資料交給我幫她算。中貫公司前述標案的承包單
    價價格表，當時乙○○有無交給我幫她核算，因時日已久，
    我記不清楚了，若當時有交給我幫忙計算總價，單價也是乙
    ○○自己擬訂的。」等語（見前揭偵查卷宗第12頁），足見
    黃艷玉非依被告甲○○指示填寫中貫公司之標封、證件封、
    押標金封、標單封，而係受被告甲○○、乙○○各別委託，
    填寫華宮公司及中貫公司投標所需文件。且中貫公司參與系
    爭採購案公開招標，除前述標封、證件封、押標金封、標單
    封等外部包裝文件，其負責人印章印模單、投標廠商聲明書
    及為決標所繫之報價單，均非由黃艷玉填寫，此據證人黃艷
    玉於調查員詢問時證述明確，經肉眼比對其筆跡，確與前揭
    標封、證件封、押標金封、標單封上黃艷玉之筆跡互異，已
    難認被告甲○○就中貫公司投標之內容，與被告乙○○間存
    有共識。況黃艷玉擔任華宮公司會計，因被告乙○○為被告
    甲○○配偶之故，平日即有協助被告乙○○處理中貫公司事
    務之例，自非得以中貫公司投標參與系爭採購案所使用標封
    、證件封、押標金封等文件係由華宮公司會計人員黃艷玉填
    寫，推認被告乙○○並無投標真意，而係容任被告甲○○使
    用中貫公司名義、證件投標甚明。
  (四)又華宮公司與中貫公司參與系爭採購案公開招標，雖係由黃
    豔玉自華宮公司所有之帳戶提領現金20萬元後，購買附表所
    示支票充作押標金；然依卷附華南商業銀行帳號0000000000
    00號華宮公司帳戶存款往來明細表及中貫公司之華南商業銀
    行活期存款存摺對照以觀，華宮公司所有之帳戶，曾於95年
    1 月26日經提領10萬元，於同日存入中貫公司之帳戶內，中
    貫公司之帳戶，亦有於同年2 月15日經轉帳25萬元存入華宮
    公司帳戶之紀錄，足認華宮公司與中貫公司間，除前述押標
    金外，非無其他金錢往來。衡以被告甲○○、乙○○為夫妻
    關係，被告甲○○既知被告乙○○以中貫公司名義參與系爭
    採購案之公開招標，而於購買押標金支票時，代為墊付備妥
    之，實無悖於常情，猶難以此認定被告甲○○係向被告乙○
    ○借用中貫公司名義或證件投標。
  (五)至被告乙○○於檢察官訊問時雖供稱：「（問：投標前，你
    們兩個夫妻有商量過？）對。」等語，然其續即陳明：「我
    們兩個有商量要投標，但底價沒有商量過。」等語（以上見
    前開偵查卷宗第41頁），是依被告乙○○所述，實不足認其
    與被告甲○○係為使華宮公司得標，而就參與系爭採購案之
    實質投標內容互為討論。且依交通部臺灣區○道○○○路局
    北區工程處95年7 月4 日北機字第0950008885號函暨華宮公
    司、中貫公司投標文件所示，中貫公司係以總價0000000 元
    投標參與系爭採購案，與華宮公司之投標總價0000000 元，
    顯有相當之價格競爭關係，被告乙○○以中貫公司名義投標
    參與系爭採購案，應非在製造競爭假象，使華宮公司順利得
    標。
四、綜上所述，本案依公訴人所提事證，尚不足為被告乙○○無
    意以中貫公司名義投標參與系爭採購案之公開招標，而容任
    被告甲○○借用其名義、證件投標之認定。本案復查無其他
    積極證據足資證明被告甲○○、乙○○有借用及容許他人借
    用中貫公司名義投標之行為，自不得遽以政府採購法第87條
    第5 項前段、後段之罪名相繩，並就華宮公司、中貫公司部
    分，依同法第92條規定科以前開法條所定罰金刑，核屬不能
    證明被告甲○○、乙○○、華宮公司、中貫公司犯罪，應為
    被告等無罪之諭知。被告甲○○、乙○○、華宮公司、中貫
    公司上訴意旨指摘原審判決不當，為有理由。至公訴人以原
    審量刑過輕為由，提起上訴，雖非有據，惟原審既有上開可
    議之處，仍應由本院撤銷，諭知被告甲○○、乙○○、華宮
    公司、中貫公司無罪之判決，以昭審慎。
五、末按第一審法院依被告在偵查中之自白或其他現存證據，已
    足以認定犯罪者，得因檢察官之聲請，不經通常審判程序，
    逕以簡易判決處刑；檢察官聲請以簡易判決處刑之案件，經
    法院認為有刑事訴訟法第451 條之1 第4 項但書第3 款所列
    情形者，應適用通常程序審判之，刑事訴訟法第449 條第1
    項、第452 條分別定有明文。本件原審未查被告甲○○、乙
    ○○、華宮公司、中貫公司應諭知無罪之判決，致未適用通
    常程序審理，所踐行簡易處刑程序違背法令，為保障當事人
    之審級利益，本院合議庭改依通常程序審判，自為第一審判
    決。
據上論斷，應依刑事訴訟法第452 條、第455 條之1 第1 項、第
3 項、第369 條第1 項前段、第364 條、第301 條第1 項，判決
如主文。
本案經檢察官朱學瑛到庭執行職務。
中　　華　　民　　國　　96　　年　　8 　　月　　9 　　日
                        臺灣板橋地方法院刑事第三庭
                            審判長法　官  張正亞
                                  法  官  蕭胤瑮
                                  法  官  廖怡貞
以上正本證明與原本無異。
如不服本判決應於送達後10日內向本院提出上訴狀，上訴於臺灣
高等法院（須附繕本）。
                                  書記官  林惠齡
中　　華　　民　　國　　96　　年　　8 　　月　　14　　日
附表
┌──┬────┬────┬────┬────┬────┬────┐
│編號│發票人  │發票日期│票面金額│票據號碼│付款人  │受款人  │
├──┼────┼────┼────┼────┼────┼────┤
│1   │華南商業│95年1 月│新臺幣10│TC199751│華南商業│國道建設│
│    │銀行南永│20日    │萬元    │9       │銀行南永│管理基金│
│    │和分行  │        │        │        │和分行  │北工處- │
│    │        │        │        │        │        │404 專戶│
├──┼────┼────┼────┼────┼────┼────┤
│2   │同上    │同上    │同上    │TC199752│同上    │同上    │
│    │        │        │        │0       │        │        │
└──┴────┴────┴────┴────┴────┴────┘
